【裁判字號】    95,上,120
【裁判日期】    950927
【裁判案由】    確認債權不存在等
【裁判全文】
臺灣高等法院高雄分院民事判決           95年度上字第120號
上  訴  人  龍星昇第一資產管理股份有限公司
法定代理人  戊○○
訴訟代理人  甲○○
訴訟代理人  丁○○
被  上訴人  丙○○○
                        號
被  上訴人  乙○○○
訴訟代理人  陳魁元律師
上列當事人間請求確認債權不存在等事件，上訴人對於民國95年
6 月6 日臺灣高雄地方法院94年度訴字第2601號第一審判決提起
上訴，本院於95年9月13日言詞辯論終結，判決如下：
    主  文
上訴駁回。
第二審訴訟費用由上訴人負擔。
    事實及理由
一、被上訴人丙○○○經合法通知，無正當理由，未於言詞辯論
    期日到場，核無民事訴訟法第386 條各款所列情形，爰依上
    訴人聲請，由其一造辯論而為判決。
二、上訴人主張：被上訴人丙○○○於民國89年12月28日，擔任
    第三人雨林村股份有限公司（下稱雨林村公司）向訴外人第
    一商業銀行股份有限公司（下稱第一商業銀行）借款之連帶
    保證人，並提供其所有坐落高雄縣燕巢鄉○○段0000－0000
    地號，及其上建號0000－000 建物（下稱系爭不動產）設定
    第2 順位抵押權予第一商業銀行，嗣第一商業銀行將對第三
    人雨林村公司之債權讓與上訴人，並於92年4 月18日完成抵
    押權讓與登記。雨林村公司因經營不善，財務發生困難，經
    上訴人催繳仍未清償欠款，上訴人乃轉而向被上訴人丙○○
    ○求償，竟發現被上訴人丙○○○早於88年6 月15日，即將
    上開所有之房地設定第1 順位新台幣（下同）2,400,000 元
    之最高限額抵押權（下稱系爭最高限額抵押權）予被上訴人
    乙○○○，並約定存續期間僅2 月，且無須支付利息及違約
    金之寬厚借款條件，被上訴人間是否確有此債權存在已啟人
    疑竇。又二人間之債權清償期已逾期多年，且被上訴人丙○
    ○○迄今仍居住該處，卻未見被上訴人乙○○○有何追討舉
    動，被上訴人間顯非真正存有債權債務關係至明，是其等所
    設定之抵押權自當失其效力，而上訴人為第二順位抵押權人
    ，即有受確認判決之法律上利益，及代被上訴人丙○○○行
    使所有權人之除去妨害請求權之必要，爰依民事訴訟法第24
    7 條、民法第242 條、第767 條之規定提起本件訴訟等語，
    請求判決：(1)確認被上訴人乙○○○與被上訴人丙○○○間
    之2,000,000 元債權（下稱系爭債權）不存在。(2)被上訴人
    乙○○○就被上訴人丙○○○所有坐落高雄縣燕巢鄉○○段
    0000－0000地號及同段00000 －000 建號不動產，於88年6
    月15日設定之最高限額抵押權2,400,000 元之第1 順抵押權
    登記應予塗銷。(3)願供擔保請准宣告假執行。原審判決上訴
    人敗訴，上訴人於本院聲明廢棄原判決，准如上述之請求。
三、被上訴人丙○○○未於言詞辯論期到場，亦未提出書狀作何
    聲明或陳述。
四、被上訴人乙○○○則以：88年6 月間被上訴人丙○○○透過
    經營當舖業之訴外人陳明隆向被上訴人商借2,000,000 元，
    言明借貸期間2 個月，利息按月息2 分計算並先預扣。丙○
    ○○除簽發同額本票1 紙予被上訴人收執外，並以丙○○○
    所有之系爭不動產，先於交付款項前之88年6 月15日設定最
    高限額2,400,000 之抵押權予被上訴人。因陳明隆與被上訴
    人間尚有其他近千萬元之借貸關係，於扣除利息、代書費用
    及陳明隆積欠被上訴人款項之利息後，於同年7 月19日依陳
    明隆告知之金額1,957,300 元匯入陳明隆員工歐俊雅之帳戶
    內，再由陳明隆將借款轉交予丙○○○收受。迨期限屆至，
    丙○○○未為清償，幾經催討仍無法受償，被上訴人本欲行
    使前開抵押權求償，嗣經陳明隆出面協調，並允諾待日後丙
    ○○○出脫所投資之岡山大世界國際村資產時，陳明隆將連
    同其自身之欠款一併處理，並會算丙○○○於還款時實際積
    欠之利息，因被上訴人認尚有前開抵押權可資擔保，乃應允
    暫不行使抵押權，並於收受丙○○○為供擔保而於89年2 月
    28 日 當場所簽發，包含利息400,000 元之未載到期之面額
    2,400,000 元本票1 紙後，將丙○○○先前所簽發之2,000,
    000 元本票予以返還，被上訴人與丙○○○間確有借貸關係
    存在等語，資為抗辯。並於本院聲明：上訴駁回。
五、上訴人主張被上訴人丙○○○於89年12月28日，擔任第三人
    雨林村公司向訴外人第一商業銀行借款之連帶保證人，並提
    供系爭不動產設定第二順位抵押權予第一商業銀行，嗣第一
    商業銀行將對第三人雨林村公司之債權讓與上訴人，並於92
    年4 月18日完成抵押權讓與登記。因雨林村公司未清償欠款
    ，上訴人於向被上訴人丙○○○求償時，發現系爭不動產於
    88 年6月15日，即經被告丙○○○設定第一順位2,400,000
    元之最高限額抵押權予被上訴人乙○○○等事實，業據其提
    出債權讓與聲明書及系爭不動產登記謄本為證，復為被上訴
    人乙○○○所不爭執，是認上訴人此部分之主張堪信為真實
    。上訴人固又主張被上訴人間並無上開債權債務關係存在，
    及為擔保該債權而設定之最高限額抵押權自失其效力，而應
    予以塗銷登記等語，惟為被上訴人乙○○○所否認，並以前
    揭情詞置辯。
六、本件兩造所爭執之事項為被上訴人間有無系爭債權債務關係
    存在？及為擔保前開債權而設定之2,400,000 元最高限額抵
    押權登記應否塗銷？茲分述如下：
七、按法律關係之存否不明確，致原告在私法上之地位有受侵害
    之危險，而此危險得以對於被告之確認判決除去之者，即得
    依民事訴訟法第247 條規定提起確認之訴，最高法院52年台
    上字第1922號判例意旨可資參照。查兩造對於被上訴人間是
    否有系爭債權債務關係存在，既有爭執，如不由法院以判決
    確定兩造間此項私法上之爭執，則上訴人第二順位抵押權得
    否受償及其額數即有減少之危險，依前開說明，本件上訴人
    自有確認法律上利益，合先敘明。
八、經查被上訴人丙○○○於86年6 月間透過經營當舖業之陳明
    隆介紹，向被上訴人乙○○○借款2,000,000 元，言明借貸
    期間2 個月，月息以2 分計算，被上訴人乙○○○於扣除利
    息、代書費用及陳明隆另欠其近千萬元借款之利息後，於同
    年7 月19日依陳明隆所告知之1,957,300 元款項匯入陳明隆
    員工歐俊雅帳戶內，再由陳明隆交付現金予丙○○○，丙○
    ○○並簽發2,000,000 元本票1 紙，及以系爭不動產設定最
    高限額2,400,000 元之抵押權予被上訴人乙○○○。嗣因丙
    ○○○屆期未能清償，經陳明隆居間協調，被上訴人乙○○
    ○乃同意丙○○○暫緩還款及行使抵押權，並歸還前開本票
    以換取丙○○○另行簽發，包含利息400,000 元在內之未載
    到期之面額2,400,000 元本票1 紙，雙方並約定2,400,000
    元最高限額抵押權中之40萬元即擔保利息之用，及待還款時
    再就實際之利息為會算等情，除據被上訴人乙○○○陳明在
    卷外，並經證人即當舖業者陳明隆於原審結證：是從事當舖
    業，歐俊雅為員工，88年6 月間丙○○○因經營雨林村公司
    需資金週，乃介紹乙○○○出借2,000,000 元款項，當時約
    定只借2 個月，月息2 分，丙○○○除有簽發2,000,000 元
    本票外，並依當舖業之慣例按實際借款金額加2 成先設定2,
    400,000 元最高限額抵押權予乙○○○，及以我為雙方代理
    人名義辦理設定。於乙○○○將款項匯入歐俊雅帳戶後，扣
    除4 、5 萬元佣金後以現金交付丙○○○，因丙○○○屆期
    未清償，乃居中協調，雙方約定2,400,000 元之最高限額抵
    押權除擔保原先2,000,000 元之本金外，餘400,000 元則係
    擔保利息，及於丙○○○還款時再會算實際積欠之利息，乙
    ○○○並同意暫不行使抵押權等情，及員工歐俊雅亦於原審
    證述：是陳明隆員工，在泛亞銀行苓雅分行之帳戶係供陳明
    隆經營當舖業務資金往來之用，知道被上訴人間有借貸關係
    等語屬實，復有被上訴人乙○○○匯入歐俊雅於泛亞銀行苓
    雅分行000000000000帳戶之同銀行存摺（後更名為寶華商業
    銀行）、2,400,000 元本票，及高雄縣岡山地政事務所94年
    11 月11 日函附系爭最高限額抵押權申請登記資料、寶華商
    業銀行苓雅分行95年4 月25日回覆原審之寶華苓發字第0923
    號函，所附被上訴人乙○○○自88年2 月起至同年12月止，
    連同被上訴人乙○○○貸予丙○○○之1,957,300 元在內，
    有22 筆 合計約1,200 多萬元款項帳匯入陳明隆配偶楊勝珍
    000000 000000 號帳戶或員工歐俊雅帳戶之往來明細查詢表
    等書證為憑，且互核一致，而歐俊雅帳戶內於被上訴人乙○
    ○○匯款後之同日，亦有現金提領1,900,000 元之紀錄，由
    上述被上訴人乙○○○與陳明隆之金錢上往來明細頻繁及金
    額數量非微之事實以觀，被上訴人乙○○○確為陳明隆金主
    無訛，因此證人陳明隆於原審證稱：本件被上訴人丙○○○
    於86年6 月間透過經營當舖業之陳明隆介紹，向被上訴人乙
    ○○○借款2,000,000 元，言明借貸期間2 個月，月息以2
    分計算，被上訴人乙○○○於扣除利息，代書費用及陳明隆
    另欠其近千萬元借款之利息後，於同年7 月19日依陳明隆所
    告知之0000000 元款項匯入陳明隆員工歐俊雅帳戶內等語，
    核與上開金錢往來情形大致相符，其證言自可採信。上訴人
    抗辯稱：被上訴人乙○○○於88年7 月19日匯入歐俊雅帳戶
    之金額為1,957,300 元與系爭債權之本金2,000,000 元及於
    同日該歐俊雅帳戶所提領金額為1,900,000 元，其款項均不
    相符，被上訴人之借款即非事實云云，尚無足取。是以被上
    訴人間確有系爭債權債務關係存在，及為供擔保而設定系爭
    不動產抵押權。堪信為真實。
九、再按最高限額抵押權之存續期限一旦屆滿，該抵押權即因而
    歸於確定。凡在存續期間所發生之債權，皆為抵押權效力所
    及，亦即祇要確定時存在之債權，即為抵押權擔保之範圍，
    至其已否屆清償期，在所不問（最高法院83年度台上字第55
    7 號判決參照）。是有關抵押權設定時，其記載之存續期限
    ，乃是針對抵押權所欲擔保之債權，若債權發生在存續期限
    內，則為抵押權所擔保之範圍，而此一存續期限與債務人應
    於何時清償債務並無關聯。本件系爭最高限額抵押權除擔保
    被上訴人間之2,000,000 元借款債權外，並及於被上訴人丙
    ○○○欠款期間之利息等情，已如前述。雖系爭最高限額抵
    押權之存續期間僅自88年6 月15日至88年8 月14日，而較被
    上訴人丙○○○自88年7 月間借得系爭款項迄今仍未清償之
    期間為短，惟抵押權之存續期間既與債務清償日無關，僅須
    債務之發生係在抵押權存續期間前均受擔保，則被上訴人乙
    ○○○基於陳明隆之居間協調，且執有被上訴人黃龔蘭簽發
    之2,400,000 元本票，及系爭最高限額抵押權可資擔保，而
    同意緩期求償，亦符合一般人之經驗法則，應可採信。況系
    爭最高限額抵押權係早於上訴人所受讓之第二順位抵押權年
    餘即已設定，此觀卷附之不動產登記第二類謄本自明，衡諸
    常情，被上訴人丙○○○實無法必要為尚未發生之上訴人債
    權，而預先設定第一順位最高限額抵押權予被上訴人乙○○
    ○，致受有系爭最高額抵押權登記及可能遭訴外人第一商業
    銀行拒絕貸款之不利益情形。再者上訴人亦未就被上訴人間
    確無債權債務關係之有利於己之事實為舉證，是上訴人執此
    遽以推認被上訴人間並無確實之債權債務關係，及代位塗銷
    系爭最高限額抵押權登記之主張，尚非有據。
十、綜上所述，被上訴人間既確有2,000,000 元之債權債務關係
    存在，且被上訴人乙○○○為擔保其債權乃與被上訴人丙○
    ○○約定在前開土地上設定最高限額2,400,000 元之最高限
    額抵押權亦非虛偽，從而上訴人訴請確認被上訴人間之抵押
    債權200 萬元不存在，並代位塗銷該抵押權之設定登記，即
    非正當，應予駁回。原審為上訴人敗訴之判決，核無違誤，
    上訴意旨指摘原判決不當求予廢棄，非有理由，應予駁回。
十一、本件事證已臻明確，兩造其餘主張陳述及攻防方法，核與判
    決結果不生影響，爰不一一論駁，附此敘明。
十二、據上論結，本件上訴為無理由，依民事訴訟法第449 條第1
    項、第385條第1項前段、第78條，判決如主文。
中    華    民    國    95    年    9     月    27    日
                            民事第四庭
                                審判長法官    蔡文貴
                                法      官    黃科瑜
                                法      官    徐文祥
以上正本證明與原本無異。
如對本判決上訴，須於判決送達後20日內向本院提出上訴狀，其
未表明上訴理由者，應於上訴後20日內向本院提出上訴理由書（
均須按他造當事人之人數附繕本）。上訴時應提出委任律師或具
有律師資格之人之委任狀，並依附註條文規定辦理。
中    華    民    國    95    年    9     月    28    日
                                書  記  官  吳福連
附註：
民事訴訟法第466條之1：
對於第二審判決上訴，上訴人應委任律師為訴訟代理人，但上訴
人或其法定代理人具有律師資格者，不在此限。
上訴人之配偶、3 親等內之血親、2 親等內之姻親，或上訴人為
法人、中央或地方機關時，其所屬專任人員具有律師資格並經法
院認為適當者，亦得為第三審訴訟代理人。第1 項但書及第2 項
情形，應於提起上訴或委任時釋明之。
                                               A


司法院資訊處製作；財團法人民間司法改革基金會備份。
